【裁判字號】    90,上易,33
【裁判日期】    900410
【裁判案由】    詐欺
【裁判全文】
臺灣高等法院臺南分院刑事判決            九十年度上易字第三十三號  Ａ
      上  訴  人
      即  自訴人  乙  ○  ○
      上  訴  人
      即  被  告  丙  ○  ○
      選任辯護人  蔡  清  河
      上  訴  人
      即  被  告  甲  ○  ○
右自訴人因自訴被告等詐欺案件，自訴人及被告等均不服臺灣臺南地方法院八十九年
度自更字第一號中華民國八十九年十月三日第一審判決，提起上訴，本院判決如左：
      主      文
原判決撤銷。
丙○○、甲○○、丁○○均無罪。
      理      由
一、上訴人即自訴人乙○○在原審自訴意旨略以：上訴人即被告丙○○、甲○○、丁○○三人，共同基於意圖為自己不法所有之犯意聯絡，自民國（下同）八十二年
    二月間起，由被告丁○○提供如附表所示之支票四紙，交被告丙○○以被告甲○○所開設之世企建設有限公司、及瀚華建設公司，欲在臺南縣佳里鎮購地建屋需
    用資金為由，致自訴人陷於錯誤，而連續四次向自訴人詐借現金共新台幣（下同
    ）一百四十萬元，嗣被告三人取得現款後，即均避不見面，附表所示之支票亦均
    退票不獲兌現，自訴人始知受騙，因認被告三人共犯有刑法第三百三十九條第一
    項之詐欺取財罪嫌云云。
二、按犯罪事實應依證據認定之，無證據不得推定其犯罪事實；又不能證明被告犯罪
    者，應諭知無罪之判決；刑事訴訟法第一百五十四條、第三百零一條第一項分別
    定有明文。次按告訴人之告訴係以使被告受刑事訴追為目的，是其指訴是否與事
    實相符及有無瑕疵等，仍應調查其他相關證據佐證，尚不得遽採為不利被告之證
    據，亦迭經最高法院著有判例在案。又刑法上之詐欺罪，必須行為人自始意圖為
    自己不法之所有，行使詐術使被害人陷於錯誤，而為財產之交付，或以此得財產
    上之不法利益，始足當之，此觀刑法該法條自明。自訴人認被告三人犯上開共
    同詐欺之犯行，無非端以被告三人借款後並未在佳里鎮購地建屋，及所持交如附
    表所示四紙支票經提示不獲支付，又迄未清償欠款等由為論據。訊據被告丙○○
    固不諱言有持附表所示四紙支票，先後向自訴人借款，嗣各該支票不獲支付，迄
    今仍未清償完竣之事實；惟矢口否認有何詐欺取財之犯行，並辯稱：其經營ＫＴ
    Ｖ生意，自訴人亦係股東，曾於七十八、九年間，即多次以自己支票向自訴人調
    現，均有如期清償，嗣因自己支票退票，又因ＫＴＶ欲擴大營業場所，始向丁○○借用空白支票，由其簽發持至自訴人原服務之鹽行派出所，向自訴人借款支應
    ，借款日期均於發票日前三個月，月息三分預先扣除，借款時甲○○、丁○○均
    未出面參與，亦未取得分文借款，其亦未向自訴人佯稱係世企建設公司或瀚華建
    設公司，欲借款在佳里鎮購地建屋，嗣因ＫＴＶ擴充太大經營不善倒閉，始致支
    票退票並無法清償欠款，惟其仍願分期清償，其確無意圖為自己不法所有之詐欺
    犯意等語。次訊據被告甲○○、丁○○二人，亦均堅詞否認有何詐欺之犯行，被
    告甲○○辯稱：其係經營頂峰建設公司，並非世企、瀚華建設公司，根本無在佳
    里鎮購地建屋之情事，且未參與及知悉本件借款之經過等語。被告丁○○亦辯稱
    ：其過去即曾借票予丙○○使用，因丙○○均有如期存款供人兌領，故信任丙○○再借附表四紙空白支票予丙○○使用，然其不知丙○○如何使用各該支票，其
    亦未參與及知悉本件借款之經過等語。
三、經查被告丙○○自白持支票向自訴人借款之時間及利息預扣等情，雖與自訴人指
    稱借款日期均於發票日前二個月，月息二分預先扣除云者，各執一詞而互有爭議
    ，惟仍不影響被告丙○○係先後四次，持被告丁○○名義之支票向自訴人借款未
    償之基本事實。茲所應審究者，厥為被告丙○○如何向自訴人借款，借款之初被
    告丙○○有無向自訴人稱係欲充供在佳里鎮購買土地建屋使用，及支票退票後未
    清償票款，是否得認具有詐欺之犯意與行為而已。首查被告丙○○供稱向自訴人
    為本案借款前，即曾向自訴人多次借款均有清償，且斯時其經營ＫＴＶ，自訴人
    當時任鹽行派出所主管，亦係投資股東之一，借款均在派出所內為之等情，既為
    自訴人在本院審理時所不否認，且復供陳「丙○○因週轉不靈要向我借錢」等語
    在卷，則自訴人以一警界基層主管身份，既參與投資被告丙○○所經營之ＫＴＶ
    生意，借款地點又均在自訴人所服務之派出所內，衡情已難諉稱不悉被告丙○○
    當時之職業，經濟能力及借款之用途。雖自訴人迭指稱：被告丙○○係稱借款欲
    供世企建設公司或瀚華建設公司，在佳里鎮購買土地建屋使用云云，並提出「世
    企建設」招牌相片為證。惟自訴人該指訴，不惟已迭為被告丙○○在歷次審理中
    所堅詞否認，且自訴人所舉證人戊○○雖在原審證稱：「我知道他們有談到借錢
    買土地之事」、「借錢理由是投資買土地，當時也有問我，我說我沒有錢」云云
    ；然微論該證人與自訴人同屬警界同事，所為證詞已難免有所偏頗之虞，且該證
    人嗣在本院已澄清伊在原審之證言，明確證稱：「我未見八十二年間，丙○○向
    乙○○借錢的經過，我也不知丙○○借錢的目的，只知丙○○當時開ＫＴＶ，不
    知丙○○從事營造工作，我未說他們借錢買土地之事，而是當時乙○○有向我說
    要不要和丙○○他們投資買土地，我說我沒錢」等語在卷，足見本件借款時證人
    戊○○並未在場目睹耳聞，投資購買土地之事係聽聞自訴人所言而來之傳聞證據
    ，尚不足據為不利被告丙○○之證明。再參以被告甲○○係經營頂峰建設企業有
    限公司，而非自訴人所稱之世企建設公司或瀚華建設公司，不惟已據被告甲○○
    所供明，並有該經濟部公司執照、及臺南市政府營利事業登記證各影本存卷足稽
    ，顯見尚不得徒依該「世企建設」之招牌相片，遽指世企建設公司係被告甲○○
    所經營，則被告丙○○既與世企建設公司或瀚華建設公司之營運無關，衡情其豈
    有對自訴人稱欲為該二公司借款購買土地建屋之理。是比較上開證據，寧認被告
    丙○○供稱借款係為擴充ＫＴＶ營業使用，較合於事實，自訴人指係為世企建設
    公司或瀚華建設公司，在佳里鎮購買土地建屋使用云者，難認有據。而自訴人既
    投資被告丙○○所經營之ＫＴＶ，前又曾多次借款予被告丙○○，復自承「丙○○因週轉不靈要向我借錢」等語在卷，則被告丙○○因經營ＫＴＶ需款週轉，本
    於過去向自訴人借錢之經驗，而續為本件之借款，當屬一般合法之金錢借貸關係
    ，而與一般常情無違，被告丙○○未對自訴人施予任何詐術，自訴人亦未陷於錯
    誤至明。次按民事債務當事人間，若有未依債務本旨履行給付之情形，原因非一
    ，其因不可歸責之事由致無法給付，甚至債之關係成立後，始行惡意遲延給付，
    皆有可能，非必出於自始無意給付之詐欺罪一端，故別無積極證據之情形，自難
    單以被告單純債務不履行之狀態，即推定被告自始即有不法所有之詐欺意圖。
    卷查本件被告丙○○持支票向自訴人借款後，雖未依約存款供各該支票兌領，且
    迄今仍未清償欠款完竣；惟被告丙○○既未對自訴人施用詐術，已如前述，且亦
    查無其他積極證據，足認被告丙○○於借款之初，即預想他日賴債而有不法所有
    之詐欺意圖，是亦不得徒以被告之未依約清償借款，即反推認其自始蓄意詐欺，
    況被告丙○○在本院審理中，亦與自訴人達成民事和解，願分期償還在案，亦有
    兩造所書立之協議償還書一紙，存於本院卷為憑，被告無詐欺之意，益信而有徵
    ，其間應僅止債務不履行之民事法律關係，要與詐欺之犯罪構成要件有間，而難
    以詐欺罪相繩。又自訴人及被告丙○○既均一致供陳：被告甲○○、丁○○二人
    ，並未出面參與本件借款之事宜等語明確在卷，且被告丙○○所為業經本院認定
    並不構成詐欺，亦已有如前述，則被告甲○○、丁○○二人，亦不負詐欺罪責，
    更無庸置疑。縱被告丁○○將附表支票借予被告丙○○使用，充其量亦僅止應負
    發票人之民事票據責任而已。
四、綜上各情，參互觀之，足認被告丙○○、甲○○、丁○○三人所辯，尚堪採信，
    此外復查無其他積極確切之證據，足證被告三人有何詐欺之犯行，本件不能證明
    被告三人犯罪。自訴人上訴意旨，指摘原判決量刑過輕不當，雖無足取。惟被告
    三人上訴意旨，均否認犯罪，分別指摘原判決不當，則為有理由，應由本院將原
    判決予以撤銷，改諭知被告三人均無罪。
五、據上論斷，應依刑事訴訟法第三百六十九條第一項前段、第三百六十四條、第三
    百四十三條、第三百零一條第一項，判決如主文。
中    華    民    國      九十      年      四      月        十        日
                                  臺灣高等法院臺南分院刑事第二庭
                                      審判長法官  游    明    仁
                                            法官  蘇    重    信
                                            法官  林    永    茂
右正本證明與原本無異。
不得上訴。
                  法院書記官  楊    清    旺
中    華    民    國      九十      年      四      月        十一      日
┌─────────────────────────────────┐
│附表：            │
├───┬───────┬─────┬───────┬───────┤
│發票人│付   款   人  │發  票  日│金額（新台幣）│票  據  號  碼│
├───┼───────┼─────┼───────┼───────┤
│丁○○│台南市第四信用│八十二年五│肆拾萬元      │四四六五九一號│
│      │合作社運河分社│月二十四日│              │              │
├───┼───────┼─────┼───────┼───────┤
│丁○○│台南市第四信用│八十二年五│貳拾萬元      │四四六五九二號│
│      │合作社運河分社│月二十六日│              │              │
├───┼───────┼─────┼───────┼───────┤
│丁○○│台南市第四信用│八十三年六│參拾萬元      │四二九七０二號│
│      │合作社運河分社│月二十二日│              │              │
├───┼───────┼─────┼───────┼───────┤
│丁○○│台南市第四信用│八十三年七│伍拾萬元      │四二九七二二號│
│      │合作社運河分社│月二十一日│              │              │
└───┴───────┴─────┴───────┴───────┘


司法院資訊處製作；財團法人民間司法改革基金會備份。
